【裁判字號】    95,抗,79
【裁判日期】    950208
【裁判案由】    假處分
【裁判全文】
臺灣高等法院民事裁定                    95年度抗字第79號
抗  告  人  癸○○
            寅○○
            甲○○
            乙○○
            丁○○
            辛○○
            丑○○
            庚○○
            己○○
            壬○○
抗告人與相對人財團法人台北市松山慈祐宮、戊○○、子○○間
假處分事件，對於中華民國94年12月29日臺灣臺北地方法院94年
度裁全字第11353號裁定，提起抗告，本院裁定如下：
    主  文
原裁定關於駁回抗告人癸○○下開第2項之聲請部分及程序費用
之裁判均廢棄。
上開廢棄部分，准抗告人癸○○提供擔保金新台幣貳拾伍萬元後
，相對人財團法人台北市松山慈祐宮不得向台北市政府民政局、
台北市松山區公所辦理抗告人癸○○在財團法人台北市松山慈祐
宮之信徒除名登記。
其餘抗告駁回。
聲請及抗告費用由相對人負擔3分之1，餘由抗告人負擔。
    理  由
一、按債權人就金錢以外之請求因請求標的之現狀變更，有日後
    不能強制執行，或甚難強制執行之虞，欲保全強制執行者，
    得聲請假處分；又當事人於爭執之法律關係有定暫時狀態之
    必要者，亦得為假處分，民事訴訟法第532條、第538條定有
    明文。又於爭執之法律關係，為防止發生重大之損害或避免
    急迫之危險或有其他相類之情形而有必要時，法院即得依當
    事人聲請為定暫時狀態之處分，此觀民事訴訟法第538條第1
    項之規定自明。所謂法律關係，係指權利義務關係而言，包
    括權利義務存在與否及其內容、範圍等在內（最高法院94年
    度台抗字第596號裁判意旨參照）。又債權人就金錢以外之
    請求因請求標的之現狀變更，有日後不能強制執行，或甚難
    強制執行之虞，欲保全強制執行者，得聲請假處分。又當事
    人於爭執之法律關係有定暫時狀態之必要者，亦得為假處分
    ，民事訴訟法第532條、第538條分別定有明文。所謂爭執之
    法律關係，有定暫時狀態之必要者，係指為防止發生重大之
    損害或避免急迫之危險或有其他相類情形，有就爭執之法律
    關係，定暫時狀態之必要者而言。聲請定暫時狀態之假處分
    ，祇須合於前開條文規定，即應准許。又假處分僅為保全強
    制執行方法之一種，苟合於上開假處分條件，並經債權人敘
    明假處分之原因存在，法院即得為准許假處分之裁定（最高
    法院94年度台抗字第267號裁判意旨參照）。又定暫時狀態
    之假處分，並非為保全債權人之強制執行，祇以就爭執之法
    律關係，有定暫時狀態之必要時，與保全程序之假處分性質
    相近，故民事訴訟法第538條特別規定予以準用。此項法律
    關係，不問其為財產的或非財產的法律關係，權利人均可依
    假處分所定之暫時狀態實現其權利，義務人亦應暫時容忍現
    狀存續之義務。至於將來在本案訴訟是否主張損害賠償請求
    權係另一問題，並不影響權利人定暫時狀態假處分之聲請（
    最高法院91年度台抗字第275號裁判意旨參照）。
二、抗告人聲請意旨略以：伊等均為相對人財團法人台北市松山
    慈祐宮（下稱債務人慈祐宮）之信徒兼董事，抗告人癸○○
    兼任總幹事，丙○○為相對人慈祐宮之董事長，相對人戊○
    ○為董事，相對人子○○僅為信徒。相對人慈祐宮原應於民
    國94年11月29日召開之第10屆第6次信徒大會中辦理第11屆
    董監事選舉事宜，惟於該次會議中丙○○逕宣布不改選董監
    事，而於94年12月16日所召開未記載議題之臨時董監事會議
    中決議開除抗告人癸○○信徒代表資格，並表決由相對人戊
    ○○代理董事長，繼由相對人戊○○於該會中聘請相對人子
    ○○為總幹事，並函知台北市政府民政局、台北市松山區公
    所癸○○除名案。惟該次臨時董監事會議參與之董事陳添圳
    係遭案外人莊進財、藍葉翠琴、王淵全以強暴脅迫方法強帶
    其到場並簽署會議紀錄，其並無意參與會議，事後並已撤銷
    該次會議上所有之意思表示，是該次會議已出席之董事僅十
    四人，未及半數，則該次會議所有決議，皆屬無效，伊等已
    向管轄法院訴請宣告臨時董事會決議無效。又依相對人慈祐
    宮之捐助暨組織章程第8條規定：「本財團每年召開信徒大
    會一次」、第9條規定：「本財團設董事二十一人至三十一
    人組織董事，監事五人至九人組織監事會，均由信徒大會選
    舉產生之」、第10條規定：「本財團董事會由董事互推一人
    為董事長」、第14條規定：「本財團信徒大會之職權如左：
    一、選舉罷免董監事。二、議決其他有關信徒權利義務事項
    」。由上可知慈祐宮董事係由信徒大會選舉產生，信徒之權
    利義務包含信徒資格及信徒權之存在或不存在，均由信徒大
    會決定，而非由董事會決定。再依章程第15條第4款規定：
    「本財團董事會之職權如左：…四、審議信徒加入申請及除
    名案」。故信徒之除名，董事會僅有審議權，並無決議權，
    是丙○○、戊○○等人之作法與章程規定不符。又丙○○為
    相對人慈祐宮之董事長，親自出席主持會議，並無不能執行
    董事長職務之情，卻指定相對人戊○○代理董事長，亦與法
    不合，是相對人上開行為已損及伊等之權益，為恐日後有不
    能執行或礙難執行之虞，伊等願供擔保以代釋明，聲請(一)禁
    止相對人向台北市政府民政局、台北市松山區公所辦理抗告
    人癸○○在慈祐宮之除名登記。(二)禁止相對人戊○○行使慈
    祐宮代理董事長職權、相對人子○○行使慈祐宮總幹事職權
    等情，並提出法人登記證書、慈祐宮開會通知單、會議記錄
    、函文、聯席會議、存證信函及慈祐宮等件為證（見原法院
    卷第8-1頁至第22頁）。原法院以抗告人即債權人主張其本
    案請求為「宣告董事會決議無效之訴」，然民法並無關於宣
    告財團法人之董事會決議無效之規定；再民法第56條關於社
    團總會決議之撤銷與無效之規定，即無適用於財團法人之餘
    地。又民法第64條規定：「財團董事，有違反捐助章程之行
    為時，法院得因主管機關、檢察官、或利害關係人之聲請，
    宣告其行為為無效」，依本條所提起之訴訟亦屬形成訴訟，
    則債權人本案之請求既非屬給付請求之訴，即與民事訴訟法
    第532條規定之假處分要件不符，從而，本件債權人依民事
    訴訟法第532條規定聲請假處分，自不能准許，而駁回抗告
    人假處分之聲請。
三、經查抗告人已釋明：
    (一)依抗告人所提出之慈祐宮開會通知單開會事由記載：「召
      開第10屆第6次信徒大會辦理第11屆董監事選舉事宜」。
      開會時間：「中華民國94年12月10日（星期六）上午9時
      報到，9時30分正式開會」。開會地點：「本宮附設圖書
      館八德分館視聽中心（台北市○○區○○路四段765號4樓
      ）」，並未記載開會之主旨為何（見原法院卷第9頁之通
      知單）。再觀之相對人慈祐宮94年12月16日之開會通知單
      開會事由記載：「召開第十屆第四次臨時董監事聯席會議
      」。開會時間：「中華民國94年12月16日（星期五）下午
      2時30分。開會地點：「本宮西廂二樓會議室」，亦未記
      載開會之主旨為何（見原法院卷第10頁之通知單）。惟上
      開臨時董監事聯席會議之會議記錄記載：「(二)案由：94年
      第十屆第七次信徒大會召開時間。說明：94年第十屆第六
      次信徒大會，大會期間遭信徒檢舉本宮重大舞弊案件，致
      使信徒大會會議大亂，大會無法進行相關議程，經信徒大
      會交付董監事聯席會議議決。松山區公所民政課代表發言
      ：依財團法人管理辦法第33條第1項會議通知限期改選逾
      期，罰款壹萬元。……決議：董事15位表決通過，等司法
      判決後再行擇期召開信徒大會改選董、監事。七、臨時動
      議：……決議：董事15位表決通過開除癸○○信徒代表資
      格。決議：……董事15位表決通過林董事五福代理董事長
      。……」（見原法院卷第13、14頁之會議記錄）。嗣相對
      人慈祐宮並函文台北市民政局及台北市松山區公所，函文
      之主旨為：「本宮信徒代表癸○○除名案，請查照」（見
      原法院卷第15頁之函文）。相對人戊○○乃以代理董事長
      之名義，通知於94年12月24日下午3時召開第10屆第5次臨
      時董監事聯席會（見原法院卷第16頁之會議程序）。
    (二)又董事之一陳添圳認其無參加臨時董監事會之意願，其因
      中風致行動及精神狀態皆惡化不佳，係出於強暴脅迫，而
      以存證信函撤銷其在94年12月16日之第10屆第4次臨時董
      監事聯席會議上之所有意思表示，其簽字等相關行為皆不
      生效力，視同其未出席該次會議等情，有該存證信函可考
      （見原法院卷第16-1、16-2頁），而該次出席之董事有28
      人，有該次開會通知單可稽（見原法院卷第10頁）。該次
      出席之董事人數僅有14人，未及半數，則該次會議中所討
      論之議案所作成之決議是否有效，自有疑義。再依慈祐宮
      之組織章程第14條規定：「本財團信徒大會之職權如左：
      一、選舉罷免董監事。……」（見原法院卷第20頁之章程
      ），足見慈祐宮之董監事應由信徒大會選舉所產生。又依
      組織章程第15條第4款規定：「本財團董事會之職權如左
      ：……四、審議信徒加入申請及除名案。……」（見原法
      院卷第20頁之章程）。慈祐宮對信徒之除名，董事會僅有
      審議之權限，並非由董事會自行議決將信徒除名，於前開
      信徒大會中，未見有提出抗告人癸○○有違法失職違背章
      程，嚴重損害慈祐宮利益之情事，且未送信徒大會議決等
      語。又抗告人已起訴請求宣告上開臨時董監事會之決議行
      為無效，及確認抗告人就慈祐宮之信徒權利存在，有起訴
      狀可考（見本院卷第23頁至第29頁）。
四、再查依首揭說明，抗告人癸○○如受假處分，其慈祐宮之信
    徒身分將除名，將發生重大之損害。而依假處分所定之暫時
    狀態為防止發生重大之損害，義務人亦應暫時容忍現狀存續
    之義務。至於將來在本案訴訟結果如何係另一問題，並不影
    響抗告人癸○○即權利人定暫時狀態假處分之聲請。抗告人
    癸○○在原法院就請求及聲請定暫時狀態「禁止相對人慈祐
    宮不得向台北市政府民政局、台北市松山區公所辦理抗告人
    癸○○在慈祐宮之信徒除名登記」處分之原因，除提出證據
    釋明外，並陳明願供擔保，以補釋明之不足，自應准許。至
    抗告人癸○○關於「禁止相對人戊○○行使慈祐宮代理董事
    長職權、相對人子○○行使慈祐宮總幹事職權」部分，及其
    餘抗告人之聲請，並未釋明有防止發生重大之損害或避免急
    迫之危險或有其他相類之情形而有必要之情形，所請自屬無
    據，應予駁回。從而原法院關於駁回抗告人癸○○之聲請部
    分，自有未洽。抗告人癸○○抗告意旨指摘原裁定此部分不
    當，聲明廢棄，為有理由。至原法院駁回抗告人癸○○其餘
    部分之聲請，暨其餘抗告人之聲請，並無不合。抗告人抗告
    意旨指摘原裁定此部分不當，聲明廢棄，為無理由，應予駁
    回抗告。
四、據上論結，本件抗告為一部有理由，一部無理由，爰裁定如
    主文。
中    華    民    國    95    年    2     月     8    日
                  民事第七庭  審判長法  官  鄭三源
                                    法  官  黃嘉烈
                                    法  官  王聖惠
正本係照原本作成。
本裁定除以適用法規顯有錯誤為理由，並經本院許可外，不得再
抗告。如提起再抗告，應於收受後10日內委任律師為訴訟代理人
向本院提出再抗告狀。並繳納再抗告費新台幣１千元。
中    華    民    國    95    年    2     月    13    日
                                    書記官  陳樂觀


司法院資訊處製作；財團法人民間司法改革基金會備份。
